臺灣臺南地方法院民事判決　　　　　　　94年度簡上字第41號
上　訴　人　統建營造股份有限公司
法定代理人　甲○○
訴訟代理人　丙○○
被上 訴 人　彙恩有限公司
法定代理人　乙○○○
訴訟代理人　陳宏義律師
上列當事人間請求給付貨款事件，上訴人對於中華民國93年12月
23日臺灣臺南地方法院新營簡易庭92年度營簡字第147號第一審
判決提起上訴，經本院於94年7月5日言詞辯論終結，判決如下：
    主  文
上訴駁回。
第二審訴訟費用由上訴人負擔。
    事實及理由
一、被上訴人起訴主張：上訴人於民國86年8月間以新台幣（下
    同）1億1千多萬元標得訴外人台南市政府虎尾寮「市四」市
    場新建工程案，並將其中不銹鋼捲門、塑鋼門窗部分之工程
    （下稱系爭工程）交由被上訴人承攬，工程總價4,425,000
    元，追加工程金額342,802元，合計4,767,802元，上訴人已
    付4,363,526元，尚有404,276元未付。而上訴人抗辯得以瑕
    疵修補費用抵銷積欠被上訴人之工程款，然上訴人自行委由
    他人修補瑕疵前，並未定相當期限請求被上訴人修補，且其
    中電動鐵捲門整修3樘、防火門框1樘縱有損害，亦係颱風或
    人為造成損害，非屬工作之瑕疵，又上開瑕疵修補費用償還
    請求權已罹於一年之短期時效而消滅；另上訴人抗辯業主台
    南市政府變更玻璃材料不予計價部分，被上訴人並不受上訴
    人與業主約定內容之拘束。為此，依承攬契約之法律關係，
    請求上訴人給付404,276元，及自支付命令聲請狀繕本送達
    之翌日起至清償日止，按週年利率百分之五計算之利息（原
    審就被上訴人請求在251,501元本息部分，為上訴人敗訴判
    決後，未據上訴人聲明不服，此部分不在本院審理範圍）。
    案經上訴人提起上訴後，被上訴人於本審則聲明：(一)上訴駁
    回。(二)上訴費用由上訴人負擔。
二、上訴人則以：系爭工程雖於89年12月26日經業主台南市政府
    完工驗收合格，然於完工後發現若干瑕疵，經業主通知上訴
    人改善，上訴人多次以電話口頭通知被上訴人前來修補，被
    上訴人均不理會，上訴人於90年1月4日發函定期請求被上訴
    人修補，被上訴人仍未置理，上訴人只得自行委由他人修補
    ，因而支出防火門含下壓鎖1樘10,500元、電動鐵捲門整修3
    樘及防火門框1樘17,010元、1F電動捲門換馬達10,500元、
    電動捲門及硫化銅門整修3,150元、2F馬達修理及門片8,400
    元、電動捲門及防火門整修5,565元、防火門鎖1,785元，合
    計56,910元；此外，業主變更設計玻璃要求不予計價，被上
    訴人原先提供玻璃材料部分95,865元，亦應不予計價，以上
    合計152,775元，應與未給付之工程款抵銷或自款項中扣除
    ，抵銷或扣除後僅應給付工程款為251,501元等語，資為抗
    辯。並提起上訴，聲明：(一)原判決關於命上訴人給付超過新
    台幣（下同）251, 501元本息部分及該部分假執行之宣告暨
    訴訟費用之裁判廢棄。(二)上開廢棄部分，被上訴人在第一審
    之訴駁回。
三、兩造不爭執之事實：
  (一)上訴人於86年8月間以1億1千餘萬元標得訴外人台南市政府
    虎尾寮「市四」市場興建工程案，並將其中塑膠門窗及不銹
    鋼門部分之工程交由被上訴人承攬，簽訂工程合約書，約定
    工程總價4,425,000元，追加工程金額342,802元，合計4,76
    7,802元，已付4,363,526元，尚有404,276元未付。此有工
    程合約書2件、對帳單1件為證（原審卷237至287、276頁）
    。
  (二)被上訴人委由第三人施做下列工程項目因而支出款項：（89
    年3月27日）防火門含下壓鎖1樘10,500元、（90年5月7日）
    電動鐵捲門整修3樘及防火門框1樘17,010元、（90年6月）
    1F電動捲門換馬達10,500元、（90年6月）電動捲門及硫化
    銅門整修3,150元、（90年6月）2F馬達修理及門片8,400元
    、（90年7月）電動捲門及防火門整修5,565元、（90年8月
    ）防火門鎖1,785元，合計56,910元。（88年11月1日）業主
    變更設計玻璃部分，被上訴人原先提供玻璃材料費用95,865
    元。以上合計152,775元。此有對帳單1件、估價單8件為證
    （原審卷第56、57至64頁）。
  (三)電動鐵捲門整修3樘及防火門框1樘損壞部分，上訴人曾於90
    年1月4日以90統建字第003號函請求被上訴人修補，被上訴
    人有收受上開通知，但未修補。此有上訴人90年1月4日90
    統建字第003號函1件為證（原審卷第55頁）。
  (四)上訴人承攬之台南市政府虎尾寮「市四」市場新建工程，於
    88年11月11日完工，業主台南市政府於89年12月19日正式辦
    理驗收，89年12月26日驗收完工合格。此有使用執照、台南
    市政府93年7月22日南市建市字第09300621050號函、工程結
    算驗收證明書各1件為證（原審卷第184至186、253、107頁
    ）。
四、本件兩造爭執之要點在於：(一)被上訴人所施作之工程，於業
    主驗收合格前是否有瑕疵存在？上訴人得否就自行修補瑕疵
    所支出之費用，主張與未付之工程款抵銷？(二)被上訴人所施
    作之工程，於驗收合格後之保固期限內是否有瑕疵存在？上
    訴人得否就自行修補瑕疵所支出之費用，主張與未付之工程
    款抵銷？上開修補費用償還請求權，是否因超過權利行使期
    間而消滅？(三)上訴人得否就業主變更設計增加玻璃材料支出
    95,865元部分，主張自未付之工程款中扣除？茲分敘如下。
五、被上訴人所施作之工程，於業主驗收合格前是否有瑕疵存在
    ？上訴人得否就自行修補瑕疵所支出之費用，主張與未付之
    工程款抵銷？經查：
  (一)按稱承攬者，謂當事人約定，一方為他方完成一定之工作，
    他方俟工作完成，給付報酬之契約，民法第490條定有明文
    。次按當事人主張有利於己之事實者，就其事實有舉證之責
    任，民事訴訟法第277條亦定有明文；又契約成立後，債務
    人有依契約內容而為履行之義務；另主張常態事實者，就其
    事實無庸舉證，主張變態事者，應就變態事實負負舉證義務
    ，此為舉證責任分配原則。再者，原告（即本件之上訴人）
    對於自己主張之事實（即起訴事實）已盡證明之責後，被告
    （即本件之上訴人）對其主張於抗辯之事實，並無確實證明
    方法或僅以空言爭執者，當然認定其抗辯事實之非真正，而
    應為被告不利益之裁判；另主張法律關係存在之當事人，僅
    須就該法律關係發生所須具備之特別要件，負舉證之責任，
    至於他造主張有利於己之事實，應由他造舉證證明。換言之
    ，原告（即被上訴人）就其所主張請求權發生原因之事實，
    固有舉證之責任，若被告（即上訴人）自認此項事實而主張
    該請求權已因清償、抵銷或其他原因等而消滅，則此清償、
    抵銷或其他原因等之事實，應由被告（即上訴人）負舉證之
    責任，最高法院18年度上字第1679、2855號、28年度上字第
    1920 號、48年度台上字第887號及52年度台上字第518號判
    例參照。另按二人互付債務，而其給付種類相同，並均屆清
    償期者，且非依債之性質不能抵銷或依當事人之特約不得抵
    銷者，始各得以其債務，與他方之債務，互為抵銷，為民法
    第334條第1項所明定。
  (二)上訴人承攬之台南市政府虎尾寮「市四」市場新建工程，於
    驗收合格前，發現系爭工程之瑕疵及處理情形如下：
  1.業主估驗前，系爭工程有有喇叭鎖2只（三樓男廁1只、地下
    室管道門1只）、全部鑰匙、屋頂3只防火門、地下室防火門
    把1只、塑膠門門把門（1樓）、3樓女廁窗戶玻璃之瑕疵，
    經上訴人於89年1月7日函請被上訴人修補瑕疵，被上訴人已
    於89年1月11日完成瑕疵修補工作，經上訴人蓋章確認在案
    ，有上訴人89年1月7日89統建字第001號函1件在卷可稽（原
    審卷第80頁），且為兩造所不爭執。
  2.初驗時，發現系爭工程有第項東側屋突D10 139*248門片
    扭曲變形（即防火門含下壓鎖）（應更換）之瑕疵，經陳東
    榮建築師事務所於89年1月14日函請上訴人改善，有台南市
    政府92年1月5日南市建市字第0924105417-0號函及初驗缺失
    項目表、上開建築師事務所89年1月4日88東所允字第002號
    函各1件可按（原審卷第89至91、46至46-1頁）。89年2月17
    日複驗時，發現有第項市場正門鐵捲門後蓋板（應重新油
    漆），及第項西側2F窗框破損（應處理），有洪黛芬建築
    師事務所89年2月21日89洪工字第005號函足佐（原審卷第47
    至48頁）。第3次複驗時，僅市場內清潔及室內瓷磚與1:3
    水泥粉刷水泥漆接合處須再加強，此部分並不在上訴人承攬
    之工作範圍內，至其餘缺失均已逐項改善，建築師事務所並
    通知上訴人儘速申領使用執照，以利業主進行後續工程之驗
    收遂行，亦有洪黛芬建築師事務所89年3月20日89洪工字第0
    07號函、89年9月28日89允字第049號函各1件可稽（原審卷
    第47至48、50頁）。嗣於89年12月19日複驗，有BF鐵捲門3
    樘損壞之瑕疵，有洪黛芬建築師事務所92年10月17日92洪所
    築字第003號函及驗收紀錄各1件為憑（原審卷第85至86頁）
    。而系爭工程已於89年12月26日驗收合格，業如前述，顯見
    上開瑕疵均已修補完畢無誤。
  (二)上訴人雖抗辯：系爭工程驗收前，因有瑕疵，通知被上訴人
    修補，均未獲置理，其委由第三人施作防火門含下壓鎖1樘
    支出10,500元，電動鐵捲門整修3樘及防火門框1樘17,010元
    ，主張與未付工程款抵銷等語。查：
  1.按定作人得主張修補費用償還之要件，須於發現工作有瑕疵
    後，先定相當期限，請求承攬人修補，而承攬人不於上開所
    定期限內修補瑕疵，且非修補所需費用過鉅者，始足當之，
    民法第493條定有明文。
  2.防火門含下壓鎖1樘損壞部分：乃前開陳東榮建築師事務所
    89年1月4日88東所允字第002號函所示之第項東側屋突D10
     139* 248門片扭曲變形之瑕疵（合約書數量表D10甲種防火
    門），為初驗缺失項目之一，經上訴人委請第三人修復，支
    出修補費用10,500元等情，為兩造所不爭執，自堪信實。暫
    不論前述瑕疵之成因是否得歸責於被上訴人所致，上訴人主
    張自行委由第三人修補前，已多次以電話口頭定期通知被上
    訴人修補乙節，此為被上訴人所否認，上訴人復未能舉證證
    明其真正，則其抗辯有事先定相當期限通知被上訴人修補，
    始自行找人修復乙節，即難採信，自不得就此部分主張被上
    訴人應償還瑕疵修補費用。
  3.至於電動鐵捲門整修3樘及防火門框1樘損壞部分：被上訴人
    固不否認上訴人曾於90年1月4日以90年統建字第003號函請
    被上訴人修補乙節，然上訴人既自承於驗收前已自行完成修
    補，事後始發函意在請求被上訴人承認帳款，則其主張顯與
    首揭要件不合，亦不得請求被上訴人償還此部分之瑕疵修補
    費用。
  4.上訴人就前開部分瑕疵修補費用，主張依民法第493條第1、
     2項之規定，得請求被上訴人償還，要無理由，從而，上訴
    人就所支出之上開費用額主張與被上訴人積欠之工程款抵銷
    ，乃屬無據，不應准許。
六、上訴人所施作之工程，於驗收合格後之保固期限內是否有瑕
    疵存在？上訴人得否就自行修補瑕疵所支出之費用，主張與
    未付之工程款抵銷？上開修補費用償還請求權，是否因超過
    權利行使期間而消滅？經查：
  (一)被上訴人雖主張：上訴人縱有修補費用償還請求權存在，亦
    已超過民法第514條第1項所定之一年權利行使期間等語。惟
    按定作人之修補費用償還請求權，因瑕疵發現後一年間未行
    使而消滅，固為民法第514條第1項所明定。然民法第493條
    所規定之定作人瑕疵發現之主張期間，得以契約加長，此民
    法第501條、第498條亦有明文。故如當事人間就此瑕疵擔保
    期間，以契約約定延長其權利主張期間，自應從其約定。依
    兩造之工程合約書第27條約定：「保固：工程自經甲方（上
    訴人）驗收日起，乙方（被上訴人）負責保固參個年，在保
    固期間有屋漏時，由於乙方之責任者，應由乙方免費修復。
    」（本院卷第241、249頁），自上開約定觀之，可認兩造已
    合意藉由契約條款保固期間三個年之約定，將上訴人瑕疵擔
    保之權利主張期間，由法定之一年期間延長為三年，因此，
    上訴人在保固期滿前均得主張瑕疵擔保責任。而系爭工程業
    主於89年12月26日驗收合格，須至92年12月26日止，三個年
    之保固期限始會屆滿，上開屆期之日期後，被上訴人之瑕疵
    擔保責任始得卸免，是上訴人於92年8月11日向原審提出報
    告書主張其修補費用償還之權利時（原審卷第44頁），尚在
    保固期間內，上訴人依兩造前述延長權利主張期限之約定，
    仍得主張修補費用償還之權利，原審認其上述權利已逾一年
    之權利主張期間，乃係誤會，先予說明。故被上訴人前開抗
    辯，無足可採。
  (二)上訴人固抗辯：系爭工程有1F電動捲門換馬達、電動捲門及
    硫化銅門、2F馬達及門片、電動捲門及防火門、防火門鎖之
    瑕疵，其於90年6月、90年7月、90年8月間分別自行支出修
    補費用10,500元、3,150元、8,400元、5,565元、1,785元等
    語。惟按定作人須於發現工作有瑕疵後，先定相當期限，請
    求承攬人修補，而承攬人不於上開所定期限內修補瑕疵，且
    非修補所需費用過鉅者，始得自行修補，而有修補費用償還
    請求權之存在，此為民法第493條所明定，業如前述。上訴
    人既自承就前開工作之瑕疵，並未以書面定期請求被上訴人
    修補，而其抗辯有多次以電話口頭請求被上訴人修補等情，
    則為被上訴人所否認，上訴人復未能就其已定相當期限通知
    被上訴人修補，被上訴人不為修補乙事，舉證以實其說，其
    抗辯自難信實。從而，上訴人並無權請求被上訴人償還上開
    瑕疵修補費用，其主張以之與未付工程款抵銷，即屬無據，
    不應准許。
七、上訴人得否就業主變更設計增加玻璃材料支出95,865元部分
    ，主張自未付之工程款中扣除？
  (一)依兩造簽訂之工程合約書第17條約定：「工程變更：1.甲方
    （上訴人）於必要時得變更工程之設計及內容，其因此而須
    變更承包造價，及工期時，由甲乙（上訴人、被上訴人）雙
    方協議用書面訂定之。2.由於上項原因，致乙方（被上訴人
    ）蒙受損害，甲方（上訴人）應補償之。」（本院卷第240
    、247至248頁），由上觀之，系爭工程如有必要變更工程之
    設計及內容，因此變更報酬及工期時，須經兩造以書面協議
    ，始為成立，上訴人辯稱：業主要求變更設計玻璃部分材料
    不予計價，被上訴人應予配合等語，不僅與前開兩造契約約
    定意旨相違，且上訴人與業主間之約定，基於債之相對性原
    則，僅拘束上訴人與業主之間之法律關係，被上訴人自不受
    其約束，故上訴人上開抗辯，並不足採。
  (二)上訴人又辯稱：業主變更設計後，兩造有約定變更設計之玻
    璃材料不予計價等語，固據其提出台南市政府87年12月24日
    87南市建市字第146251號函1件附卷為憑（原審卷第202頁）
    ，惟為被上訴人所否認。本件業主係於兩造簽訂系爭合約書
    後，始與上訴人合意將合約書項目中之玻璃由厚度5mm之W7
    、W8變更為厚度6mm之W7-1、W8-2，斯時被上訴人已施作一
    部分玻璃工程，此為上訴人所不爭執，堪認被上訴人已依原
    合約內容履行無誤，雖被上訴人之後有依設計後之玻璃部分
    施作，此乃係依上訴人之指示另行所為，尚難據此推論被上
    訴人同意變更設計前之材料不予計價。而依兩造前述工程合
    約書之約定，前開變更設計前之玻璃材料費用是否扣除，應
    由兩造以書面協議之，上訴人既無法提出兩造有何協議變更
    設計之書面，或被上訴人同意變更設計後之玻璃材料不予計
    價之證據，以實其說，其上開抗辯，即難憑採。
八、綜上所述，本件被上訴人主張上訴人尚欠404,276元之工程
    款未付為可採，上訴人以瑕疵修補費用主張抵銷、業主變更
    設計玻璃材料費用不予計價抗辯，均無理由。從而，被上訴
    人本於承攬契約之法律關係，請求上訴人給付積欠之工程款
    404,276元，及自支付命令聲請狀繕本送達上訴人之翌日即9
    2年3月17日起至清償日止，按週年利率百分之五計算之利息
    （原審就被上訴人請求在251,501元本息部分，為上訴人敗
    訴判決後，未據上訴人聲明不服），為有理由，應予准許。
    是則原審判命上訴人如數給付，並依職權宣告假執行及上訴
    人預供擔保得免為假執行，於法並無不合。上訴意旨指摘原
    判決不當，求予廢棄改判，為無理由，應予駁回其上訴。
九、本件事證已臻明確，兩造其餘攻擊防禦方法及舉證，經審酌
    與本件判決結果不生影響，爰不一一論述，併此敘明。
十、據上論結，本件上訴為無理由，依民事訴訟法第436條之1第
    3項、第449條第1項、第78條，判決如主文。
中　　華　　民　　國　　94　　年　　7 　　月　　19　　日
                  民事第三庭    審判長法　官　張季芬
                                      法　官　高如宜
                                      法　官　郭貞秀
以上正本證明與原本無異
本判決不得上訴。
中　　華　　民　　國　　94　　年　　7　 　月　　20　　日
                                      書記官　陳慧玲
